【裁判字號】    89,上易,750
【裁判日期】    900321
【裁判案由】    損害賠償
【裁判全文】
臺灣高等法院民事判決  八十九年度上易字第七五○號
    上  訴  人  建烽有限公司
    法定代理人  唐志建
    訴訟代理人  何朝棟律師
    被上訴人    乙○○              住台北縣板橋市○○路○段三九五號
    被上訴人    交通部甲○○○      設台北縣板橋市○○路○段三九五號
    法定代理人  李友平        .
    右二人共同
    訴訟代理人  時傑律師
右當事人間損害賠償事件，上訴人對於中華民國八十九年十一月九日臺灣臺北地方法
院八十九年度訴字第一八一號第一審判決提起上訴，本院判決如左：
    主    文
上訴駁回。
第二審訴訟費用由上訴人負擔。
    事    實
甲、上訴人方面：
一、聲明：(一)原判決廢棄。(二)被上訴人應連帶給付上訴人新台幣（下同）八十萬元及
    自民國（下同）八十八年十二月二日起至清償日止，按年息百分之五計算之利息
    。
二、陳述：除與原判決記載相同者，茲引用之外，補稱：
(一)、上訴人原依民法第一百八十四條及國家賠償法訴請被上訴人乙○○、交通部甲○
    ○○、交通部郵政總局、台灣北區郵政管理局等連帶賠償上訴人八十萬及法定遲
    延利息，現減縮僅依民法第一百八十四條請求，並撤回交通部郵政總局及台灣北
    區郵政管理局之部分。
(二)、上訴人所舉證人陳牧富、賴國華及所提出之遺失證明、報案單、掛失止付通知書
    、公示催告、匯款單及友信興業有限公司（下稱友信公司）存摺等文件，均足以
    證明系爭支票（票號：0000000）已裝入三四五一三號掛號郵件。依郵政
    規則第六十七條規定，各類「掛號」郵件遺失或喪失時，郵局負有通知義務，是
    若上訴人報值郵寄支票，十二月二日郵務士遺失，被上訴人違反通知義務未通知
    上訴人，損害依然造成，足認報值與否並非本件關鍵，而係被上訴人未盡通知義
    務，使上訴人未能及時掛失止付，致遭盜領，生損害於上訴人。從而，被上訴人
    違反通知義務，與上訴人之損害，確有相當因果關係，被上訴人自應負損害賠償
    責任。
乙、被上訴人方面：
一、聲明：駁回上訴。
二、陳述：除與原判決記載相同者，茲引用之外，補稱：上訴人郵件未報明支票價值
    ，並加付報值費投寄，自屬違法行為，上訴人縱有裝寄支票遭受損害，亦係其自
    己違法行為所致，與被上訴人有否通知無因果關係，自不得請求賠償。
    理    由
一、被上訴人甲○○○之全名為交通部甲○○○，上訴人聲請更正，應予准許。
二、上訴人原依民法第一百八十四條及國家賠償法訴請被上訴人乙○○、交通部甲○
    ○○、交通部郵政總局、台灣北區郵政管理局等連帶賠償上訴人八十萬元及法定
    遲延利息，提起上訴後，減縮為僅依民法第一百八十四條請求，並撤回交通部郵
    政總局及台灣北區郵政管理局部分之訴訟，為被上訴人所同意，核無不合。
三、上訴人起訴主張：伊於八十八年十二月一日將三四五一三號掛號郵件（內含三張
    支票）交彰化二十一支局送達至友信公司，詎該郵件因被上訴人交通部甲○○○
    僱用之投遞士即被上訴人乙○○於投遞途中遭竊或遺失，交通部甲○○○竟怠於
    通知上訴人郵件遺失之事實，致上開郵件所裝之一紙面額八十萬元支票（票號：
    0000000）遭第三人張民能盜領，爰依民法第一百八十四條、第一百八十
    八條規定，求為命被上訴人應連帶賠償上訴人八十萬元及自八十八年十二月二日
    起至清償日止，按年息百分之五計算之利息之判決。
四、被上訴人則以：郵政法第二十五條、第二十七條已分別就各類掛號郵件遺失或被
    竊時定有補償責任，是本件應屬行政訴訟程序事件。被上訴人乙○○非私法上之
    受僱人，自不負損害賠償責任。又上訴人掛號郵件有無裝寄支票已有疑義，其未
    報明支票價值，加付報值郵費，而以普通掛號投寄，亦不得請求損害賠償。且上
    訴人申請補償之權利，不受郵件遺失通知時間早晚之影響。被上訴人未為掛號郵
    件遺失之通知，與上訴人所受八十萬元之損害，並無相當因果關係，再者，郵政
    規則第二百三十條已明定國內掛號函件補償金額每件一百五十元，上訴人應依此
    申請補償才是等語，資為抗辯。
五、查，上訴人主張伊於八十八年十二月一日交彰化二十一支局送交友信公司之三四
    五一三號掛號郵件，因被上訴人乙○○於投遞途中遭竊或遺失，迨友信公司人員
    前來查詢，經全面查核郵件遺失之情形，始知被上訴人乙○○於投遞途中在同年
    十二月二日即已遺失，被上訴人交通部甲○○○未立刻通知郵件遺失，遲至同年
    十二月八日始出具郵件遺失證明等事實，為被上訴人所不否認，並有大宗掛號函
    件存根聯、郵件遺失證明可稽。而上訴人主張票號0000000，面額八十萬
    元支票乙紙於八十八年十二月六日遭第三人張民能提示兌領乙情，亦有支票正、
    反面各乙件為證，均堪信為真實。
六、按郵政法第二十五條規定，各類掛號郵件遺失或被竊時，寄件人得向郵政機關請
    求補償；同法第二十七條規定，郵件補償之金額及其方法，於郵政規則中定之。
    郵政規則第二十九條則規定郵政機關除依本法第二十五條至第二十七條之規定負
    補償責任外，關於從事郵務人員對他人所為之侵權行為，不負責任。第二百三十
    條規定國內掛號函件之補償金額，每件為一百五十元。郵政法乃民法之特別規定
    ，上訴人主張其所交寄普通掛號郵件遺失，自應依上開規定請求郵政機關補償，
    如有不服，應依郵政法第三十四條規定，提起訴願，行政訴訟以資救濟。上訴人
    逕依民法第一百八十四條、第一百八十八條規定，請求被上訴人交通部甲○○○
    負損害賠償責任，自有未合。
七、次按損害賠償之債，以有損害之發生及有責任原因之事實，並二者之間，有相當
    因果關係為成立要件。經查：
(一)、上訴人主張其將票號0000000支票（系爭已兌領之八十萬元支票）連同另
    二紙支票裝入三四五一三號掛號郵件內交寄乙情，為被上訴人所否認，上訴人就
    此事實自應舉證證明。上訴人所舉證人賴國華在原審雖到庭證明伊確將三張支票
    簽收條一併裝入本件普通掛號信件內寄出屬實（見原法院八十九年九月十一日言
    詞辯論筆錄），然證人賴國華乃上訴人公司之受僱人，其證言之證據力薄弱，且
    為被上訴人所否認，尚難僅憑其證言為上訴人有利之證明。又系爭票號0000
    000面額八十萬元支票於八十八年十二月六日經張民能兌領之情，業如前述，
    惟上訴人主張該三四五一三號掛號郵件內另裝有面額八十萬元（票號00000
    00）、三十四萬一千零八十四元（票號0000000）支票各乙紙，依上訴
    人所提掛失止付通知書及公示催告裁定所載，各該支票之發票日與系爭支票相同
    ，均為八十八年十一月三十日，設若此三紙支票同時裝入三四五一三號掛號郵件
    內，於被上訴人乙○○投遞郵件途中遺失，訴外人張民能何以僅兌領系爭票號0
    000000支票，而不一併提示兌領其餘二紙即期支票？實悖常理。至上訴人
    所提出之其出貨單、發票、匯款單、報案單、掛失止付申請單、公示催告等件，
    及證人陳牧富之證言，僅足證明上訴人與友信公司間之交易，以及其餘二紙支票
    申請掛失止付之情形，均不足以證明八十八年十二月一日寄送之三四五一三號郵
    件確有裝入票號0000000支票，上訴人就此未盡舉證之責，尚難採信上訴
    人因而受有八十萬元之損害。
(二)、又所謂之「相當因果關係」，應依客觀事實為判斷，如依通常情形，此侵權行為
    並不適於發生該項損害之結果者，即無相當因果關係。本件縱令可採信上訴人於
    八十八年十二月一日寄送之三四五一三號郵件確有裝入票號0000000支票
    ，惟上訴人不依郵政法第二十五條、第二十七條及郵政規則第三條規定，報明支
    票價值加付報值郵費，仍以一般掛號郵件交寄，則被上訴人乙○○於投遞郵件途
    中縱不慎遺失該掛號郵件，而被上訴交通部甲○○○亦未依郵政規則第六十七條
    規定通知上訴人，但在通常情況下，並不足以發生支票被盜領之損害結果，自無
    何相當因果關聯。從而，上訴人依民法第一百八十四條第一項規定訴請被上訴人
    連帶賠償八十萬元及自八十八年十二月二日起算之法定遲延利息，為無理由，應
    予駁回。原審為上訴人敗訴之判決，及駁回其假執行之聲請，並無不合。上訴意
    旨指摘原判決不當，求予廢棄改判，為無理由，應予駁回。
八、本件事證已臻明確，兩造其餘攻擊防禦方法，均核與判決結果無影響，茲不在一
    一論述，附此敘明。
九、據上論結，本件上訴為無理由，依民事訴訟法第四百四十九條第一項、第七十八
    條，判決如主文。
中      華      民      國    九十      年      三      月    二十一    日
                                民事第三庭
                                    審判長法  官  張  宗  權
                                          法  官  陳  永  昌
                                          法  官  吳  秀  美
右正本係照原本作成。
不得上訴。
中      華      民      國    九十      年      三      月    二十六    日
                                          書記官  常  淑  慧


司法院資訊處製作；財團法人民間司法改革基金會備份。
